【裁判字號】    90,上易,376
【裁判日期】    900406
【裁判案由】    違反公司法
【裁判全文】
臺灣高等法院刑事判決                              九十年度上易字第三七六號
    上  訴  人  臺灣臺北地方法院檢察署檢察官
    被      告  乙○○
    選任辯護人  吳宏城
                王百合
    被      告  甲○○
    選任辯護人  吳宏城
    被      告  丁○○
    選任辯護人  吳宏城
    被      告  丙○○
    選任辯護人  吳宏城
                王百合
右上訴人因被告違反公司法案件，不服臺灣臺北地方法院，八十九年度易字第一五八
六號，中華民國八十九年十一月二十一日所為之第一審判決（起訴案號：臺灣臺北地
方法院檢察署八十九年度偵字第八○七四號）提起上訴，本院判決如左：
    主  文
原判決關於乙○○、甲○○、丁○○部分撤銷。
乙○○、甲○○、丁○○為公司負責人共同違反公司之資金，除因公司間業務交易行
為有融通資金之必要者外，不得貸與股東或任何他人，各處罰金新台幣拾萬元，如易
服勞役以銀元佰元即新台幣玖佰元折算壹日。
其他上訴駁回。
     事  實
一、乙○○、甲○○、丁○○均係設於台北市松山區○○○路○段二十五號五樓之旭
    寶股份有限公司（以下簡稱旭寶公司）之董事，為該公司之負責人，三人明知依
    公司法第十五條第二項之規定，公司之資金，除因公司間業務交易行為有融通資
    金之必要者外，不得貸與股東或任何他人，因旭寶公司轉投資設於同上號十二樓
    之騰威股份有限公司（以下簡稱騰威公司）之營運狀況不佳，致該公司無法向金
    融機構融通資金，旭寶公司乃於民國（下同）八十七年八月二十八日召開董監事
    聯席會議，決議視騰威公司之需求狀況，於新台幣（下同）伍仟萬元內貸與資金
    ，嗣竟共同基於概括之犯意聯絡，乙○○、甲○○、丁○○即依據該決議，於八
    十七年九月三十日起迄八十八年八月四日止，連續違反公司法第十五條第二項規
    定，將公司之資金貸與該公司並無業務交易行為之騰威公司，嗣因財政部證券暨
    期貨管理委員會依旭寶公司八十九年三月十四日發行公司債申報書，發現該公司
    迄八十八年十二月底止，共將肆仟貳百玖拾壹萬伍仟肆百貳拾柒元之資金貸與騰
    威公司，始查悉上情。
二、案經財務部證券暨期貨管理委員會發現，報由經濟部移送臺灣臺北地方法院檢察
    署偵察起訴。
    理  由
一、訊據被告乙○○、甲○○、丁○○對於渠等有貸與資金與騰威公司之事實固不否
    認，惟矢口否認有何違反公司法之犯行，均辯稱：旭寶公司與騰威公司確實有業
    務往來，只是交易時間有落差，當初旭寶公司有轉投資三分之一在騰威公司上，
    渠等擔心騰威公司倒閉會影響公司收益，渠等始同意貸款，故渠等是為維護旭寶
    公司及旭寶公司之股東權益才會做出此決議云云，被告乙○○、甲○○、丁○○
    之選任辯護人以旭寶公司於八十一年前之營業項目確有包含轉投資，惟依經濟部
    要求而將轉投資自章程所定之營業項目中刪除，但仍不影響轉投資為旭寶公司營
    業項目，旭寶公司對騰威公司之轉投資既為業務行為，應與公司法第十五條第二
    項之公司間業務交易行為相當，而符合免責要件，且旭寶公司與騰威公司於八十
    年及八十一年間確實有一般業務關係，不得因銷貨行為於八十年及八十一年而貸
    與行為在八十七年至八十八年，而遽認二公司間無融通資金之必要，又旭寶公司
    轉投資騰威公司股權達三分之一之事實以觀，旭寶公司每借騰威公司一元，實等
    於有三分之一元回到旭寶公司，是本件借貸，不僅未損害旭寶公司股東之權益，
    反而保障其公司股東權益，渠等應無違反公司法第十五條第二項等語為被告乙○○、甲○○、丁○○辯護。
二、按公司法第十五條第二項係規定「公司之資金，除因公司間業務交易行為有融通
    資金之必要者外，不得貸與股東或任何他人」，此規定之立法目的，在使公司之
    資金能於正常經營範圍內運用，防止公司資金變相減少，損害股東之權益。是在
    公司間業務交易行為有融通資金之必要者，亦即公司資金，按其章程所載之目的
    事業範圍，就其營業有關事項，應可自由運用借貸。又修正後公司法第十五條第
    二項規定所指公司得為資金貸與之情形：（一）貸與對象：限公司，含為公司組
    織之法人股東。（二）公司間須有業務上交易行為。（三）因業務上交易行為有
    融通資金之必要。而至於因業務上交易行為有無融通資金之必要，應視公司貸與
    他人資金是否有利於公司之財物、營運。如貸與額與公司資本額是否相當？貸與
    額與交易額或交易計畫是否相當？貸與額與交易額或交易計畫是否相當？貸與人
    信用償還能力等均得為判斷參考，經濟部八十年二月六日商字第二○○九七號函
    及八十年七月九日商字第二一六二九五號函附卷可稽。
三、經查被告乙○○、甲○○、丁○○均為旭寶公司董事，係該公司負責人，有公司
    變更事項登記卡可佐（原審卷第一九三頁），而被告乙○○、甲○○、丁○○於
    迭次偵審中對於渠等有將公司資金借貸與騰威公司之事實均坦承不諱（偵查卷第
    三十二頁反面、原審卷第五十五頁、本院九十年三月九日及九十年三月二十八日
    訊問筆錄）外，並有旭寶公司於八十七年八月廿八日召開董監事聯席會決議視騰
    威公司需求狀況，於伍仟萬元額度內貸與資金，旭寶公司旋自八十七年九月三十
    日起至八十八年八月四日止，陸續將該公司資金貸與騰威公司，合計肆仟貳百玖
    拾壹萬伍仟肆百貳拾柒元，此有旭寶公司八十七年、八十八年董監事聯席會議事
    錄各乙份（偵卷第三二○頁至第三二一頁）、該公司匯款予騰威公司之匯款單之
    影本八份及相關資料（偵卷第三○五頁至三二七頁）及經濟部八十九年三月三十
    日經（八九）台財證（一）第二六八一一∣一號移送函及移送函附資料（偵卷第
    三頁至第九頁），亦明確記載此項貸放情形。至被告乙○○、甲○○、丁○○所
    提出交易憑證所示旭寶有限公司與騰威公司僅得證明在八十一年一月間有業務上
    交易行為，此有二家公司之發票影本（偵卷第二七三頁至第二八一頁）可稽，惟
    貸與行為雖不必與業務交易行為緊接而行，但至少在客觀上應尚有連繫因素，如
    尚在交貨時間、或付款期間、或延期清償、或催收、或爭訟等不一而足，非謂一
    旦有一次交易，爾後無論間隔多久，均認為有業務往來交易之事實即可據此恣意
    貸放。復據旭寶有限公司八十七年十二月及八十八年財務報表所示，旭寶公司與
    騰威公司業務往來之金額為零元，亦有該報表（偵卷第十頁）附卷可稽，足見被
    告乙○○、甲○○、丁○○所經營之旭寶公司與所貸與資金之騰威公司間確無業
    務交易之行為。
四、次查旭寶公司之營業項目登記為對各種半導體零件、電子零件及通信器材等產品
    之設計、製造、加工、買賣及進出口業務等，有該公司八十年、八十一年經濟部
    核准之旭寶公司變更登記事項卡影本（原審第二一九頁至第二二○頁、第二二二
    頁至第二二三頁）各一份可憑，旭寶公司於八十一年以後變更登記取消該項轉投
    資業務，惟按「經濟部八十年十一月十四日商字第二三０二三六號函公告公司除
    以投資為業務者外，公司轉投資允屬公司之理財行為，尚不具備公司所營事業之
    性質，公司為轉投資亦不以章程所營事業條款有明文規定始得行之，復且所營事
    業記載為『前（各）項有關業務之經營』亦屬贅載，為期明確並杜解釋及認定之
    爭議，上開業務不得為公司所營事業登記，嗣後本部受理公司名稱及業務預查之
    申請，就上開業務自公告日起，予以核刪」中華民國八十一年十一月六日經商
    字第一二三五七０號函影本（原審卷第二二一頁）可資參照，由上開說明可知所
    謂『轉投資』僅為公司理財行為，其與公司法第十五條第二項之業務交易之行為
    實不相涉，而由上開八十年七月九日商字第二一六二九五號函觀之業務上交易行
    為有無融通資金之必要，應視公司貸與他人資金是否有利於公司之財物、營運。
    如貸與額與公司資本額是否相當？貸與額與交易額或交易計畫是否相當？貸與額
    與交易額或交易計畫是否相當？貸與人信用償還能力等均得為判斷參考，足見業
    務之交易實屬二公司間雙向營運行為，其與轉投資之單向公司理財行為並不相當
    ，故被告等以旭寶公司有轉投資與騰威公司，故二公司間有業務行為置辯實不足
    採。綜上所述，本件事証明確，被告乙○○、甲○○、丁○○三人之事証明確，
    犯行洵堪認定。
五、核被告等所為係違反公司法第十五條第二項之規定，應依公司法第十五條第三項
    規定論處。被告乙○○、甲○○、丁○○三人就上開犯行有犯意連絡及行為分擔
    ，均為共同正犯。被告乙○○、甲○○、丁○○三人陸續撥付借款係為執行董監
    事決議之目的而接續所為，屬接續犯，為單純一罪。原審失察，遽認旭寶公司轉
    投資騰威公司為業務交易之行為，而為被告乙○○、甲○○、丁○○三人無罪之
    判決，尚有未合。檢察官上訴據以指摘原判決此部分不當，為有理由，此部分應
 由本院予以撤銷改判。爰審酌被告乙○○、甲○○、丁○○三人犯罪之背景係因
    提供其所轉投資公司資金借貸之背景、本件犯罪之動機、目的、手段、騰威公司
    已清償借款，而旭寶公司並有依法申報該利息所得並繳稅，並未造成旭寶公司財
    務上損害，亦未逃漏國家稅收，並犯罪後坦承犯行之態度等一切情狀，分別量處
    被告乙○○、甲○○、丁○○等三人如主文第二項之刑，並諭知易服勞役之折算
    標準，以示儆懲。
六、公訴意旨另以：被告乙○○、甲○○、丁○○均係設於台北市松山區○○○路○
    段二十五號五樓之旭寶股份有限公司（以下簡稱旭寶公司）之董事，為該公司之
    負責人，因旭寶公司轉投資設於同上號十二樓之騰威股份有限公司（以下簡稱騰
    威公司）之營運狀況不佳，致該公司無法向金融機構融通資金，旭寶公司乃於民
    國八十七年八月二十八日召開董監事聯席會議，決議視騰威公司之需求狀況，於
    新台幣（下同）伍仟萬元內貸與資金，嗣旭寶公司即依據該決議，於八十七年九
    月三十日將公司之資金貳百伍拾萬元貸與與該公司並無業務交易行為之騰威公司
    ，迨同年十一月十一日，丙○○經該公司第一次臨時股東會改選擔任董事，亦為
    該公司之負責人，旭寶公司仍自八十八年一月七日起迄同年八月四日止，陸續將
    該公司之資金肆仟柒百肆拾萬元貸與騰威公司，嗣因財政部證券暨期貨管理委員
    會依旭寶公司八十九年三月十四日發行公司債申報書，發現該公司迄八十八年十
    二月底止，共將肆仟貳百玖拾壹萬伍仟肆百貳拾柒元之資金貸與騰威公司，始查
    悉上情，因認被告丙○○有共同違反公司法第十五條第二項之規定，應依同條第
    三項規定論處等語。然查：
    (一)、按犯罪事實應依證據認定之，無證據不得推定其犯罪事實，又不能證明被告
        犯罪者，應諭知無罪之判決，刑事訴訟法第一百五十四條、第三百零一條第
        一項分別定有明文。又認定不利於被告之事實，須依積極證據，苟積極證據
        不足為不利於被告事實之認定時，即應為有利於被告之認定，更不必有何有
        利之證據，最高法院三十年上字第八一六號判例著有明文。
    (二)、公訴人認被告丙○○有此部份之犯行無非以被告丙○○於八十七年十一月十
        一日經改選擔任旭寶公司董事，參與該公司八十八年董監事聯席會議，同意
        延展對旭寶公司之清償期限，且被告丙○○為旭寶公司負責人，為主要之論
        據。訊據被告丙○○堅不承有何違反公司法第十五條第二項之犯行。經查有
        關資金貸與之決議乃係旭寶公司於八十七年八月二十八日董監事聯席會所決
        議，此有旭寶公司八十七年董監事聯席會議事錄乙份（偵卷第三二一頁）可
        佐，被告丙○○當時尚未擔任旭寶公司之董事，被告丙○○係於八十七年十
        一月十一日始擔任該公司之董事，此亦有旭寶公司變更登記事項卡影本（原
        審卷第一九二頁）可佐，被告既未參與決議之作成，而旭寶公司於決議後，
        即於八十七年九月至八十八年八月四日間，陸續將資金貸與貸與騰威公司，
        有旭寶公司匯款予騰威公司之匯款單之影本八份及相關資料（偵卷第三○五
        頁至三二七頁）附卷可稽，足證被告實未參與貸款之相關作業程序，雖被告
        曾參與八十八年董監事聯席會所會議同意延展清償期，惟此僅使騰威公司取
        得緩期清償之利益，究與同意借款之行為不同，故被告所辯其未違反公司法
        第十五條第二項應堪採信。
    (三)、此外復查無其他積極事証足資証明被告丙○○有參與本件公司借款給騰威公
        司之事實，被告丙○○否認犯罪即屬有據，原審以不能證明被告丙○○犯罪
        ，而為被告丙○○無罪之諭知，經核並無不合，公訴人上訴意旨稱被告丙○○亦有共同違反公司法第十五條第二項之行為云云，為無理由，此部分應予
        駁回。
據上論結，應依刑事訴訟法第三百六十九條第一項前段、第三百六十四條、第三百六
十八條、第二百九十九條第一項前段，公司法第十五條第三項、第二項，刑法第四十
二條第二項、第十一條前段、第二十八條、罰金罰鍰提高標準條例第一條前段、第二
條，現行法規所定貨幣單位折算新台幣條例第二條判決如主文。
本案經檢察官呂光華到庭執行職務。
中       華       民       國      九十     年      四     月     六    日
                              臺灣高等法院刑事第二十五庭
                                  審判長法  官  許  國  宏
                                        法  官  林  勤  純
                                        法  官  洪  光  燦
右正本證明與原本無異。
不得上訴。
                                        書記官  陳  玉  嬋
中       華       民       國      九十     年      四     月    十一   日
附錄：本案論罪科刑法條全文
公司法第十五條
公司不得經營登記範圍以外之業務。
公司之資金，不得貸於股東或其他個人。
公司負責人違反前二項規定時，處一年以下有期徒刑，拘役或科或併科伍萬元以下罰
金，並賠償公司因此所受之損害。


司法院資訊處製作；財團法人民間司法改革基金會備份。
